台灣高等法院民事判決　九十年度訴字第七八號
　　　原　　　告　甲○○
　　　被　　　告　乙○○
右當事人間侵權行為損害賠償事件，本院判決如左：
    主    文
原告之訴駁回。
訴訟費用由原告負擔。
    事    實
甲、原告方面：
一、聲明：
  (一)被告應給付原告新台幣三百萬元及自民國七十八年七月一日起至給付日止，按年
    息百分之五計算之利息。
  (二)原告願供擔保，請准宣告假執行。
二、陳述：系爭金額係因被告詐欺行為所致，故依侵權行為請求權，請求被告給付系
    爭之金額。
三、證據：援用刑事判決之證據。
乙、被告方面：
一、聲明：
  (一)駁回原告之訴。
  (二)若受不利判決願供擔保免為假執行。
二、陳述：
  (一)訴外人謝錫山是否有取得系爭土地使用權，尚滋疑義：
  1.謝錫山在刑事案件中對以多少錢自吳友山受讓系爭土地，分別稱四十萬元、四十
    五萬元、六十萬元，其前後明顯不符。
　2.謝錫山所提出之陽明山管理局五十三年十月七日陽明建農字第二二三三八號函及
    五十三年處刑命令聲請書，証明吳友山有權使用系爭土地，惟查上開函中「五…
　　抄知「過肇基」等十七名…」但處刑書上並無「過肇基」姓名且只有十四名，故
　　處刑書與上開函顯然不一致，不足以証明吳友山有權使用系爭土地。
　3.另証人黃心俠在刑事案件中僅証明介紹吳友山予謝錫山認識，關於吳友山對系爭
    土地有無使用權及吳友山與謝錫山之間有無讓渡情形完全不知情，故証人黃心俠
    之証言不足以証明謝錫山對系爭土地有使用權。
　4.內政部營建署陽明山國家公園管理處八十九年六月十六日第三七五一號函可知系
    爭土地於七十七年間即管制不得為任何處分及收益，另証人陳金木稱：「我只認
    識謝錫山，我曾受僱於他在陽明山力行段一小段五十六號土地上看管土地，並在
    其上養鹿約一年，後來政府禁止就拆掉，我也離開了」，由此可知，謝錫山在七
    十七年間即明知對系爭土地無使用權，於七十八年五月五日與被告簽訂讓渡契約
    書，因此被告實際上只是仲介人，並非實際受讓人。
  5.退步言之，若被告為實際受讓人，則訴外人謝錫山有將系爭土地使用權點交給被
    告，被告亦可將使用權點交給原告，前手（即謝錫山）權利無瑕疵，則後手（即
    乙○○）權利當然無瑕疵，而今系爭土地不能點交應追究係謝錫山並非被告。
  (二)原告明知被告是仲介人：
  1.被告是透過范玉寶、羅金聲認識原告，另透過胡明金認識謝錫山，而原告係營造
    商對於房地產權利自相當熟稔且買賣價金高達壹仟參佰萬元其必經查証，況自承
    有到系爭土地現場查看，被告亦曾出示謝錫山授權書，並告知實際讓渡人是謝錫
    山，因謝不便出名簽約，故由被告代為簽約；另胡明金亦曾將上情告知原告，故
    原告始交付壹佰萬元讓胡明金收取；范玉寶、羅金聲亦均証實簽約時被告確曾出
    示謝錫山授權書給原告看，並說明有市府官員謝錫山，因此若原告未經查証，豈
    有輕易相信被告，而簽訂讓渡契約，並交付貳佰萬元給被告。
　2.若被告係實際讓渡人，依辦理建照讓渡契約書第二、三、四條中已有約定讓渡人
    之義務，則原告何需給付被告介紹費，況該承諾書亦詳載：乙○○小姐「介紹」
    ..... 付五十萬元作為乙○○小姐之勞務費；而原告稱：「勞務費是指介紹費」
    ，且謝錫山既然於七十八年五月五日將系爭土地讓渡被告，又何需在七十八年八
    月一日與謝金泉等人簽訂租約，並幫忙辦理戶籍遷入，據此足知，實際買賣存在
    於訴外人謝錫山與原告之間，而被告只是仲介人。
  3.原告是營造商，而被告是美容業者，讓渡契約書係由原告自擬，豈有承諾書內容
    係被告讀給原告寫之理，況原告在刑事案件審理時亦自承係因被告告知有介紹人
    ，所以由原告自行書寫交給被告。
  (三)被告與訴外人謝錫山並無買賣關係：
  1.訴外人謝錫山所書寫之授權書載明「本人所有耕作使用之土地『全權委託』乙○
    ○小姐處理，時間自即日起至五月六日止，屆時本授權書自行失效」，由此可知
    授權書顯然是委託被告處理系爭土地買賣，並非同意被告使用系爭土地，否則應
    書立同意書而非授權書。
　2.訴外人謝錫山在刑事案件中一再稱七十八年四月二十五日所書寫價金一千萬元之
    土地讓渡書僅係要約，同年五月五日所簽訂價金三百萬元讓渡書始為正式買賣，
    然而謝錫山卻在七十八年四月二十五日收取被告十萬元，並書立收據，而該收據
    內「ＰＳ註明有關訂約及付款事宜，本人另與鄭小姐約定」，由此可知，豈有
    未簽訂買賣契約書卻先交付訂金之理，況且其讓渡價金究竟若干，若其價金不合
    致，被告豈不被沒收十萬元，而謝錫山收取十萬元訂金時，讓渡價金若干？若為
    三百萬元，豈有同日先出價一千萬元，後改以三百萬元讓渡，價金如此懸殊差距
　　，顯不合常情，由此可知，七十八年四月二十五日讓渡書一千萬元價金是做為申
　　請十個門牌之代價，而同年五月五日之讓渡書價金三百萬元，則為系爭土地使用
　　權之價金，兩者合計一千三百萬元，與兩造所簽訂讓渡書一千三百萬元相符。
　3.倘十萬元是讓渡系爭土地之訂金，為何在七十八年五月五日被告與謝錫山所簽訂
    之讓渡書契約中未加以扣除，再則依讓渡書第二條約定「讓渡權利金為新台幣三
    佰萬元整，乙方（即被告）應於壹個月內付清全部款項給甲方（即謝錫山）」，
    既已約定價金係在壹個月內即七十八年六月五日前付清，被告何須在七十八年五
    月十日書寫承諾書「五月三十日付現金壹佰伍拾萬元，六月十五日付清尾款伍拾
    萬元」，被告並在同年五月六日先向友人謝莉姿借面額九十萬元支票給謝錫山，
    有收據足憑，委實是因原告交付一張貳佰萬元支票，謝錫山不願收取原告之支票
    ，又唯恐該支票不獲兌現，乃要求被告書立承諾書保證。
  (四)實際讓渡係存在於謝錫山與甲○○之間：
  　訴外人謝錫山不僅以被告名義，書寫七十八年六月十四日申請書，有台北市政府
    工務局建築管理處之七十八年六月二十一日函可稽，又在七十八年八月一日自行
    書寫租約，將謝金泉及柳劉春妹之戶籍遷入，倘被告果真有受讓系爭土地，則被
    告在七十八年六月十五日未依承諾書約定給付五十萬元尾款，迄今已十二年之久
    ，未見謝錫山催討亦未依讓渡書約定沒收款項請求賠償，反而主動以被告名義寫
    申請書，及自行書寫租約辦理戶籍遷入；另依兩造讓渡書第一條(二)「簽約時付訂
    金新台幣貳佰萬元正」、第四條「甲方負責水土保持之設計、整地、施工至建造
    執照核准期間，以簽約日起陸拾天為限，如逾期未能申請核准，依違約論」、第
    十三條「甲方在協議期間內如未能取得建造執照交予乙方，應即將所收款項退還
    乙方，並賠償乙方一切損失」，時隔近九年之久（八十七年六月二日提出告訴）
    ，始對被告提出告訴，以上兩者均有違常情。
　(五)本院向台北市士林區地政事務所調閱之切結書及向台北市政府工務局調來七十八
　　年六月十四日申請書之字跡、印章均非被告所有，而係訴外人謝錫山自行書寫申
　　請，且聯絡地址為台北市○○○○路四段一百八十九巷六十四弄十號四樓（今門
　　牌整編改為台北市○○區○○路六十四巷十號四樓），即謝錫山現住所，此有口
　　卡及起訴書足證。
  (六)侵權行為所生之損害賠償請求權，自請求權人知有損害及賠償義務人時起二年間
    不行使而消滅，民法第一百九十七條定有明文，按本件發生在民國七十八年五月
    六日，而原告則在八十八年十月二十二日提起刑事附帶民事訴訟，顯已逾二年時
    效。
  (七)因犯罪而受損害之人於刑事訴訟程序得附帶提起民事訴訟，刑事訴訟法第四百八
    十七條定有明文，而原告主張依不當得利請求，顯不符合上開規定，因此原告起
    訴不合法。
三、證據：提門牌証明書、租約、胡明金之收據、吳友山之讓渡書、陽明山管理局五
    十三年十月七日陽明建農字第二二三三八號函、五十三年處刑命令聲請書、八十
    九營陽企字第三七五一號函、謝錫山之讓渡契約書、北市建人字第八八二五一六
    四六號函、謝錫山之口卡、授權書、甲○○之讓渡契約書、承諾書、北市建五字
    第八九二○四五八五○○號函、切結書、房屋復建聲請書、台灣台北地方法院八
    十七年偵字第一五八九號起訴書、戶籍遷入同意書、台北市道路名牌暨門牌編釘
    辦法等影本各一份為證，並聲請訊問證人胡明金及聲請調閱台灣台北地方法院檢
    察署九十年執字第二一一六號乙○○詐欺案共七宗、吳友山之戶籍資料、陳金木
    設籍台北市士林區菁山里十二鄰竹子湖二九一號及七十六年二月十八日北市警士
    戶門証字第三四三號門牌証明書之申請資料、乙○○及謝金泉、柳劉春妹之遷入
    台北市士林區竹子湖二九一號之申請資料、乙○○七十八年六月十四日向台北市
    政府建築管理處申請房屋復建之相關資料。
    理    由
一、原告於言詞辯論期日未到場，核無民事訴訟法第三百八十六條所列各款情形之一
    ，爰依被告之聲請，由其一造辯論而為判決。
二、原告於附帶民事訴訟起訴狀主張依據侵權行為及解除契約後之回復原狀法律關係
    ，請求被告給付，嗣於本院審理時，改為依侵權行為請求，被告對於此並無異議
    ，依民事訴訟法第二百五十五條第二項規定，應予准許。
三、原告提起附帶民事訴訟主張，被告與謝錫山  (另案經本院判決駁回)共同意圖為
    自己不法之所有，於民國（以下同）七十八年間以出賣坐落台北市陽明山士林區
    ○○段一小段第五十六號國有土地之使用權予原告為由，向原告詐騙新台幣（以
    下同）三百萬元，爰依民法第一百八十四條第一項、第二項侵權行為之法律關係
    ，請求被告賠償上開損害及法定遲延利息。被告則以其僅為買賣契約之介紹人收
    取介紹報酬，真正出賣人為謝錫山，其並未詐騙原告等語，資為抗辯。
四、按因侵權行為所生之損害賠償請求權，自請求權人知有損害及賠償義務人時起，
    二年間不行使而消滅。自有侵權行為時起，逾十年者亦同。民法第一百九十七條
    第一項定有明文。查本件原告主張被告涉有詐欺行為，無非以被告與謝錫山共同
    意圖為自己不法之所有，於七十八年間以出賣坐落台北市陽明山士林區○○段○
    ○段第五十六號國有土地之使用權予原告為由，由被告出面與原告訂立土地使用
    權利讓渡協議書，致原告受騙，而於七十八年五月六日交付被告二百萬元，再於
    同年六月三十日再交付一百萬元為依據 (參閱台灣士林地方法院檢察署八十七年
    度偵字第五九０一號卷所附告訴狀) 。然原告係於八十八年十月二十二日始提出
    附帶民事訴訟，亦有附帶民事訴訟狀附卷可稽 (本院八十八年度附民字第五三五
    號卷) ，故原告主張被告之侵權行為縱為屬實，距原告提起本件附帶民事訴訟時
    ，已逾十年，依上開規定，原告之侵權行為損害賠償請求權已依除斥期間屆滿而
    消滅。從而原告請求被告賠償其損害，為無理由，應予駁回。本件原告請求權因
    除斥期間屆滿而消滅之事實已臻明確，則兩造其餘攻擊或防禦方法，即無一一審
    究必要。
五、綜上所述，原告之主張為不足採，其本於侵權行為之法律關係，請求被告給付為
    無理由，不應准許，應予駁回。其假執行之聲請亦失所附麗，應併予駁回。
六、據上論結，本件原告之訴為無理由，依民事訴訟法第七十八條，判決如主文。
中　　　華　　　民　　　國　　九十一　　年　　　三　　　月　　二十六　　日
                                民事第十七庭
                          　　　　審判長法  官　鄭  雅  萍
                          　　　　　　　法  官　吳  謀  焰
                          　　　　　　　法  官　呂  太  郎
右正本係照原本作成。
如不服本判決，應於收受送達後二十日內向本院提出上訴書狀，其未表明上訴理由者
，應於提出上訴後二十日內向本院補提理由書狀（均須按他造當事人之人數附繕本）
上訴時應提出委任律師或具有律師資格之人之委任狀；委任有律師資格者，另應附具
律師及格證書及釋明委任人與受任人有民事訴訟法第四百六十六條之一第一項但書或
第二項（詳附註）所定關係之釋明文書影本。
中　　　華　　　民　　　國　　九十一　　年　　　三　　　月　　二十八　　日
　　　　　　　　　　　　　　　　　　　　書記官  明  祖  星
附註：
民事訴訟法第四百六十六條之一（第一項、第二項）：
對於第二審判決上訴，上訴人應委任律師為訴訟代理人。但上訴人或其法定代理人具
有律師資格者，不在此限。
上訴人之配偶、三親等內之血親、二親等內之姻親，或上訴人為法人、中央或地方機
關時，其所屬專任人員具有律師資格並經法院認為適當者，亦得為第三審訴訟代理人
。
